【裁判字號】    99,家訴,193
【裁判日期】    991231
【裁判案由】    請求分配剩餘財產等
【裁判全文】
臺灣臺中地方法院民事判決             99年度家訴字第193號
原      告  林文科
訴訟代理人  劉佳田律師
複  代理人  洪崇欽律師
被      告  戴怡玟
訴訟代理人  呂秀梅律師
上列當事人間請求剩餘財產分配等事件，本院於民國99年12月27
日言詞辯論終結，判決如下：
    主      文
被告應給付原告新臺幣柒拾陸萬陸仟捌佰捌拾捌元，及自民國99
年7月2日起至清償日止，按週年利率5%計算之利息。
原告其餘之訴駁回。
訴訟費用由被告負擔18%，餘由原告負擔。
本判決第1項於原告以新臺幣貳拾伍萬陸仟元為被告供擔保後，
得假執行；但被告如於假執行程序實施前，以新臺幣柒拾陸萬陸
仟捌佰捌拾捌元為原告預供擔保，得免為假執行。
原告其餘假執行之聲請駁回。
    事實及理由
甲、先位之訴部分
壹、原告起訴主張：
一、兩造於民國88年10月18日結婚，嗣於91年8月9日購買如附表
    所示之不動產，自備款新臺幣（下同）65萬元由原告帳下支
    付，房貸254萬元亦大部分由原告支付，然因當時被告於南
    崗工業區榮豐工業公司任職，辦勞工貸款之利息較低，故前
    開不動產遂以被告名義登記，但應屬兩造共同財產。後因被
    告為其父作保，恐前開不動產因此遭銀行查封，故於95年2
    月27日登記原告名下。
二、詎被告於98年9月間，藉口需用土地銀行房貸之指定帳戶印
    鑑章與印鑑證明，而向原告騙取印鑑證明書1張，另盜用原
    告印鑑章、身分證與所有權證件，而於98年10月9日將系爭
    不動產登記於被告名下，惟原告均不知情。嗣被告另再藉口
    聲請保護令，原告因無法忍受被告母女，兩造遂於98年11月
    27日協議離婚，同年12月14日，被告即將原告趕出家門，並
    拒絕原告取回私人所有衣物。
三、被告私將系爭不動產移轉登記其名下，雖名為買賣，但無價
    金交付，原告念及兩造所生子女而未提出刑事告訴，然依民
    法第184條第1項、第213條第1項之規定，原告自得本於侵權
    行為損害賠償請求權，請求被告應將如附表所示之不動產所
    有權移轉登記塗銷，並回復為原告所有。
四、對被告抗辯之陳述：
（一）系爭不動產於97年11月已委託住商不動產出售，詎被告於
      98年10月13日偷偷辦完系爭不動產所有權移轉登記後，即
      主動提議離婚，兩造於98年11月27日至戶政事務所辦理離
      婚登記時，原告尚不知前開不動產遭被告過戶之事，直至
      仲介楊萬群於某日來電詢問可否降價出售時，被告同意降
      價，原告尚不知前開不動產遭被告過戶，而仍以原告名義
      委託仲介出售。前開被告同意降價出售行為，可證明原告
      不知前開不動產遭被告過戶之事。
（二）系爭不動產移轉時之土地登記申請書上，並無原告簽名或
      字跡，印鑑亦係被告偷蓋，且其中土地與房屋之買賣價金
      記載亦均屬虛偽，被告並未交付價金與原告，故原告自得
      依侵權行為之規定請求被告回復原狀。
（三）被告抗辯「存入傳票筆跡為其本人」云云。實則資金係原
      告領取現金後交付被告存入土地銀行，原告之存款簿有領
      出紀錄可證。
五、並聲明：（一）被告應將如附表所示之不動產所有權移轉登
    記塗銷，並回復為原告所有。（二）訴訟費用由被告負擔。
貳、被告則以：
一、原告迄未舉證證明被告向其騙取印鑑證明書之事實，且原告
    為成年男子、受高等教育，原告豈可能以被告需用土地銀行
    房貸印鑑章即交付？且原告係親自至戶政機關辦理印鑑證明
    ，並交付印鑑章、身分證與被告辦理前開不動產移轉登記手
    續，原告主張被告盜用原告印鑑章、身分證與所有權證件等
    變態事實，亦應負舉證之責任。
二、購買系爭不動產之第1期款係由原告支付，但其餘貸款本息
    均由被告負責清償。僅因被告為父作保，恐遭牽連，始於96
    年3月6日將前開不動產移轉登記予原告。而於移轉登記予原
    告之前之貸款本息，均由被告之土地銀行帳戶扣款；移轉登
    記之後，則由被告匯、存款至原告所設銀行帳戶扣款。
三、原告主張因信任被告而未加防範，復主張銀行貸款利息由其
    繳納，則其豈會聽信被告需用土地銀行房貸變動之事？若銀
    行貸款利息均由原告繳納，則銀行貸款變動理應通知原告，
    核與被告以前開理由詐騙原告印鑑及印鑑證明，豈不矛盾？
四、原告復主張其未於系爭不動產登記申請書中簽名云云。惟系
    爭登記申請書並未要求義務人親自簽名蓋章，而原告既提供
    相關證件，縱登記申請書無原告簽名，亦不能證明被告盜用
    與偽造之情事。
參、得心證之理由
一、按就侵權行為而言，被害人應就行為人因故意或過失，不法
    侵害其權利之事實負舉證責任（最高法院70年度台上字第25
    50號判決要旨參照）。次按當事人主張其意思表示係被詐欺
    或脅迫而為之者，應就其被詐欺或脅迫之事實，負舉證之責
    任（最高法院21年度上字第2012號判例參照）。另按印章由
    自己或有權使用之人蓋用為常態，由無權使用之人蓋用為變
    態，故主張變態事實之當事人，應就此負舉證之責任。
二、查兩造於88年10月18日結婚，嗣於91年8月9日購買台中市○
    區○○○段第1266之2地號土地與同段第9498建號房屋，第1
    期款由原告支付，購買當時係以被告名義登記為所有權人；
    因被告為其父作保恐受牽連，故於95年3月6日將前開不動產
    登記原告名下；與依建物登記第二類謄本所載，前開不動產
    於98年10月13日移轉登記於被告名下，登記原因為買賣；及
    原告於98年12月14日搬離前開不動產，系爭不動產於97年11
    月以原告名義委託住商不動產出售等事實，為兩造所不爭（
    見本院99年11月22日言詞辯論筆錄），且有土地與建物登記
    謄本暨登記申請書、戶籍謄本、委託銷售/出租契約內容變
    更同意書在卷可證，自堪信為真實。又系爭不動產移轉時之
    登記申請書上，印文既係原告之印鑑所蓋用，為兩造所不爭
    ，則依前開說明，原告主張印鑑係被告偷蓋之變態事實，應
    負舉證之責任。然原告所提出之土地與建物登記謄本暨登記
    申請書、委託銷售/出租契約內容變更同意書、土地登記申
    請書與證人楊萬群之證詞（見本院99年12月27日言詞辯論筆
    錄），僅足證明系爭不動產移轉登記與被告、或兩造曾委託
    出售系爭不動產之事實，然均不足證明被告詐騙原告印鑑及
    印鑑證明而盜用其印鑑，並私將系爭不動產移轉登記其名下
    而有侵權行為等事實。從而，主張為被害人之原告既無法證
    明被告因故意或過失，不法侵害原告權利之事實，則原告依
    民法第184條第1項、第213條第1項之規定，請求被告應將如
    附表所示之不動產所有權移轉登記塗銷，並回復為原告所有
    ，自無理由，應予駁回。
乙、備位之訴部分
壹、原告起訴主張：
一、兩造既於98年11月27日離婚，而系爭不動產於兩造離婚時之
    市價約380萬元，登記於被告名下；而原告名下之Y3-8563號
    汽車，殘值約3萬元、HK9-148號機車，殘值約1萬元。
二、前開財產總值為384萬元，扣除負債1,460,776元，兩造剩餘
    財產為2,379,224元，故被告仍應分配一半即1,189,612元，
    扣除前開器機車殘值，被告仍應給付原告1,149,612元。爰
    依民法第1030條之1規定，請求被告給付前開金額及其法定
    利息。
三、對被告抗辯之陳述：
（一）前述被告同意降價出售行為，可證明原告並未拋棄剩餘財
      產分配請求權。
（二）系爭離婚協議書第3條之文意籠統，並未提及系爭不動產
      如何處理，亦未明確表示原告拋棄剩餘財產分配請求權，
      原告自得請求。
（三）銀行貸款債務1,460,776元，為兩造之共同債務。
（四）被告主張向親人借貸之債務均非事實。
   1、依原告存款簿紀錄，96年1月支出61,615元，2月支出30,0
      00元，3月支出140,000元，則被告於96年2月借50,000元
      之用途為何？其抗辯顯然不實。
   2、依原告存款簿紀錄，97年2月支出24,244元，9月支出31,7
      31元，則被告於同年2月借20,000元、9月借30,000元之用
      途為何？
   3、98年1月及7月，原告雖無支出紀錄，但被告借貸用途不明
      。
   4、被告以原告不負擔家庭生活費用為由，合理化其借貸行為
      ，若原告真未負擔家用，數年來如何養育子女。
   5、被告之父過世時，被告家有意將其遺體捐贈醫院以獲取喪
      葬費用補助，則戴志明與被告之母甘秀峰是否有錢可出借
      ？
（五）原告雖未對被告前開行為提告，但盼被告以書面寫下應歸
      還之金額以保障原告應有之權利，且考量被告欲將房屋低
      價賣出之結果，原告為保障居住權，遂要求以租賃方式解
      決（1次付清房租120萬元），並非原告同意系爭不動產過
      戶與被告，然後再向被告租賃。
四、並聲明：（一）被告應給付原告1,149,612元，及自起訴狀
    繕本送達翌日起至清償日止按年息5%計算之利息。（二）訴
    訟費用由被告負擔。（三）請准供擔保宣告假執行。
貳、被告則以：
一、兩造離婚時，約定各自財產各自所有互不請求，顯已就剩餘
    財產約定分配方法，而前開約定亦未違反法律之強制、禁止
    規定，亦無礙公序良俗。故系爭不動產負債亦由被告負責清
    償；且兩造離婚後，原告取回系爭汽車與機車，另於98年12
    間遷出住處即系爭不動產，若原告當時不知系爭不動產已移
    轉予被告，則原告為何遷出並取回前開汽車與機車？況於98
    年12月8日，原告為繼續居住在系爭不動產，曾自行提出房
    屋租賃契約書要求被告出租該房屋之夾層部分供其居住，足
    證原告早知系爭不動產已移轉登記予被告，且離婚後原告已
    放棄該不動產。則原告依民法第1030條之1之規定請求被告
    給付1,149,612元及其法定利息，顯屬無據。
二、系爭Y3-8563號汽車與HK9-148號機車，為原告之婚後財產之
    事實，並不爭執。
三、而被告於婚姻存續中之債務，則為銀行貸款債務1,460,776
    元；另向胞兄戴志明借貸8萬元（98年7月2萬元、98年1月1
    萬元、97年9月2萬元、97年2月1萬元、96年2月2萬元），向
    被告之母借10萬元（98年7月3萬元、98年1月2萬元、97年9
    月1萬元、97年2月1萬元、96年2月3萬元），均迄未清償。
四、並聲明：（一）原告之訴駁回。（二）訴訟費用由原告負擔
    。（三）如受不利之判決，請准供擔保免為假執行。
參、得心證之理由
一、按夫妻未以契約訂立夫妻財產制者，除本法另有規定外，以
    法定財產制為其夫妻財產制。又法定財產關係消滅時，夫或
    妻現存之婚後財產，扣除婚姻關係存續中所負債務後，如有
    剩餘，其雙方剩餘財產之差額，應平均分配，但因繼承或其
    他無償取得之財產及慰撫金不在此限；依前項規定，平均分
    配顯失公平者，法院得調整或免除其分配額，民法第1005條
    、第1030條之1第1、2項分別定有明文。另按夫妻現存之婚
    後財產，其價值計算以法定財產制關係消滅時為準；但夫妻
    因判決而離婚者，以起訴時為準，民法第1030條之4第1項亦
    有規定。查：
（一）兩造於88年10月18日結婚，於婚後未曾約定夫妻財產制，
      而應適用法定財產制；與兩造於98年11月27日協議離婚，
      並向戶政機關辦理離婚登記完畢等事實為兩造所不爭（見
      本院99年11月22日言詞辯論筆錄），並有戶籍謄本在卷可
      證，自堪信為真實。則兩造應以法定財產制為其夫妻財產
      制，及系爭法定財產關係消滅時係98年11月27日，應可認
      定。
（二）原告現存之婚後財產：
   1、原告名下之Y3-8563號汽車、HK9-148號機車，屬原告之婚
      後財產，為兩造所不爭（見本院99年11月22日言詞辯論筆
      錄），並有汽車行車執照、機器腳踏車行車執照等在卷可
      證，自堪信為真實。而前開汽車於兩造婚姻關係消滅時即
      系爭法定財產制關係消滅時之價值為54,000元，前開機車
      於兩造婚姻關係消滅時即系爭法定財產制關係消滅時之價
      值為13,000元，合計為67,000元之事實，有華聲企業發展
      鑑定顧問有限公司鑑定報告書在卷可憑，亦堪信為真實。
   2、系爭不動產所有權是否屬原告現存之婚後財產？
 （1）系爭不動產之所有權人為被告，有建物登記第二類謄本、
      土地登記第二類謄本在卷可證，自堪信為真實。
 （2）原告雖主張系爭不動產係其所有而登記於被告名下云云。
      但：
    原告所提出之證據並無法證明其所主張之前開事實。
    原告於98年12月14日搬離前開不動產之事實，為兩造所不
      爭（見本院99年11月22日言詞辯論筆錄），自堪信為真實
      。及於98年12月8日，原告曾要求向被告承租前開房屋之
      夾層部分居住，亦有房屋租賃契約書在卷可證，則系爭不
      動產應屬被告所有，而非原告現存之婚後財產，亦可認定
      。
   3、則原告之現存婚後財產為系爭汽車、機車，於本件法定財
      產制關係消滅時之價額為67,000元，應可認定。
（三）被告現存之婚後財產，扣除婚姻關係存續中所負債務之餘
      額：
   1、系爭不動產為被告所有，且係婚後所取得，業如前述，則
      應屬被告現存之婚後財產，應可認定。而系爭不動產於本
      件法定財產制關係消滅時之價額為3,152,851元之事實，
      有前開華聲企業發展鑑定顧問有限公司鑑定報告書在卷可
      憑，亦堪信為真實。被告雖抗辯前開鑑價過高云云，然被
      告迄未舉證證明，其抗辯自不可取。
   2、系爭不動產之銀行貸款債務1,460,776元，為兩造婚姻關
      係存續中所負債務，其債務人為本件被告，原告則為連帶
      保證人之事實，為兩造所不爭（見本院99年11月22日言詞
      辯論筆錄），自堪信為真實；原告雖抗辯係兩造之共同債
      務，然原告僅係連帶保證人，且既未遭追索，目前尚難認
      係原告婚姻關係存續中所負債務。又被告於婚姻關係存續
      中曾向其胞兄戴志明借款共7萬元（96年2月2萬元、97年9
      月2萬元、98年1月1萬元，98年7月2萬元）、向其母甘秀
      峰借款共7萬元（96年2月3萬元，97年9月1萬元，98年1月
      2萬元，98年7月1萬元），且迄未歸還等事實，亦據證人
      戴志明、甘秀峰結證明確，亦堪信為真實。則被告於婚姻
      關係存續中所負債務共1,600,776元，應可認定。
（四）故被告現存之婚後財產為1,600,776元，原告現存之婚後
      財產為67,000元。故原告得請求被告給付剩餘財產之分配
      額應為766,888元【計算方式為：（1,600,776元－67,000
      元）÷2＝766,888元】。
（五）兩造同意系爭法定利息自99年7月2日起算（見本院99年11
      月22日言詞辯論筆錄），自堪信為真實。則原告請求被告
      給付前開766,888元之自99年7月2日起算之法定利息，亦
      屬有據。
二、綜上所述，原告依民法第1030條之1第1項規定，請求被告給
    付766,888元及自99年7月2日起至清償日止，按週年利率5%
    計算之利息，為有理由，應予准許；至超過部分之其餘請求
    ，為無理由，應予駁回。又兩造均陳明就原告前開勝訴部分
    願供擔保聲請宣告假執行或免為假執行，經核均無不合，爰
    分別酌定相當擔保金額宣告之；至原告敗訴部分，該部分假
    執行之聲請，既因訴之駁回而失所附麗，應併予駁回。
三、另按債務免除係債權人向債務人免除其債務之單獨行為，故
    無待於債務人之承諾，然必以債權人有向債務人免除債務之
    意思表示為依歸（最高法院81年度台上字第2871號裁判要旨
    參照）。復按解釋意思表示，固須探求當事人之真意，不得
    拘泥於所用之辭句，但所用之辭句業已表示當事人真意，無
    須別事探求者，即不得反捨所用之辭句而更為曲解（最高法
    院86年度台上字第3042號判決意旨參照）。查系爭離婚協議
    書雖記載「夫妻財產之分配：各自財產各自所有，各自負債
    各自清償，與彼此無涉，並且不再互相請求財產」，有系爭
    協議書在卷可憑。然此顯係就前開不動產、動產與債務約定
    ，並無原告免除對被告系爭剩餘財產差額分配請求權之意思
    表示，且系爭離婚協議書見證人僅知前開文字記載，並不知
    兩造協議經過，亦據被告陳明在卷（見本院99年8月9日言詞
    辯論筆錄），本院自無從捨所用之辭句做其他探求，故被告
    前開抗辯，亦不可取。
丙、本件事證已臻明確，兩造所為之其他主張，陳述並所提之證
    據，經審酌後，認均與本件之結論無礙，不再一一論述，併
    予敘明。
丁、訴訟費用負擔之依據：民事訴訟法第79條。
中    華    民    國    99    年    12    月    31    日
                    家事法庭    法  官  陳卿和
以上正本係照原本作成。
如對本判決上訴，須於判決送達後20日內向本院提出上訴書狀（
須附繕本）。
中    華    民    國    99    年    12    月    31    日
                                書記官  薛淑玲

司法院資訊處製作；財團法人民間司法改革基金會備份。
